臺灣高等法院刑事裁定　　　　　　　　　　　　　　　九十一年度抗字第七四一號
　　抗　告　人
　　即　自訴人　甲○○
　　被　　　告　乙○○
右抗告人即自訴人因誹謗案件，不服台灣台北地方法院九十一年度自字第七四一號，
中華民國九十一年十月二十四日裁定，提起抗告，本院裁定如左：
    主  文
抗告駁回。
    理  由
一、本件自訴意旨略以：被告乙○○與台灣台北地方法院檢察署發言人陳宏達共同製
    造台灣頭條社會假新聞，報導「甲○○是重大經濟犯，詐財新台幣二點二億元，
    侵占他人四棟房子…」為主題之不實新聞，意圖達到檢察官聲請法院羈押自訴人
    獲准，使承審法官受輿論壓力而為羈押自訴人之裁定，因認被告所為涉犯刑法上
    之誹謗罪嫌云云。
二、按法院或受命推事於自訴案件第一次審判期日前，訊問自訴人、被告及蒐集或調
    查證據結果，如認案件有刑事訴訟法第二百五十二條至第二百五十四條之情形者
    ，得以裁定駁回其自訴，同法第三百二十六條第三項、第一項定有明文。又事實
    之認定應憑證據，如未能發現相當證據，或證據不足以證明，自不能以推測或擬
    制之方法，為裁判基礎（最高法院四十年臺上字第八六號判例參照）。再告訴人
    之告訴，本以使被告受刑事訴追為目的，故其陳述是否與事實相符，自應調查其
    他證據，以資審認，苟其所為攻擊之詞，尚有瑕疵，則在此瑕疵未予究明以前，
    即不能遽採為斷罪之基礎（最高法院六十九年臺上字第一五三一號判例參照）。
    另按認定犯罪事實，所憑之證據，雖不以直接證據為限，間接證據亦包括在內，
    然無論直接或間接證據，其為訴訟上之證明，須於通常一般之人均不致於有所懷
    疑，而得確信其為真實之程度者，始得據之為有罪之認定，倘其證明尚未達到此
    一程度，而有合理性懷疑之存在時，即無從為有罪之認定 (最高法院七十六年臺
    上字第四九八六號判例參照)。
三、次按，言論自由為人民之基本權利，憲法第十一條定有明文保障，國家應給予最
    大限度之維護，俾其實現自我、維護人性尊嚴、溝通意見、追求真理及監督各種
    政治或社會活動之功能得以發揮。惟言論自由乃人之外在表現自由，不免與他人
    自由或權利發生衝突，為兼顧對個人名譽、隱私及公共利益之保護，言論自由亦
    有其限界，法律尚非不得對言論自由依其傳播方式為合理之限制。是言論自由及
    維護自我名譽之權同受憲法平衡保障，此一理念反應於我國憲法下位階規範之刑
    法上，首先對於公然侮辱人之言論以刑法第三百零九條制衡；次為保護意見之公
    開、交流，僅在意圖散佈於眾，單純指摘傳述貶損他人名譽之事實時，始克成立
    刑法第三百十條之誹謗罪，至意見、評論持平適當與否，應由社會大眾評價選擇
    。換言之，刑法第三百十條第二項誹謗罪之成立，以行為人主觀上具有毀損他人
    名譽之不法意圖為必要，且所指摘傳述者為事實，若係主觀之評論及意見之表達
    ，則非在規範之列。而行為人行為是否具有主觀不法意圖，須依行為當時之具體
    情況客觀判斷之，且立法者於一般阻卻違法事由外，另於刑法第三百十一條明列
    特別阻卻違法事由，只要行為人之行為客觀上符合該條所定之要件，其行為即屬
    不罰，藉以解決實務上就主觀不法意圖判斷上之困難，及保障言論自由精神，故
    任何客觀上造成毀損他人名譽結果之行為，除有上開法條所定之特別阻卻違法事
    由應予免責外，縱無符合特別阻卻違法事由之情形，仍須基於該條保護言論自由
    之立法精神，確定行為人主觀上是否具有毀損名譽之惡意，資為判斷之依據，倘
    無積極之證據足資證明行為人有毀損名譽之惡意，即應推定行為人無惡意毀損他
    人名譽之犯意。
四、本件抗告人即自訴人甲○○指訴被告乙○○涉犯刑法之誹謗罪嫌，無非係以自訴
    人前因涉嫌詐欺等案件，經台灣台北地方法院檢察官向原審聲請羈押時，經被告
    所經營之三立電視股份有限公司（以下簡稱三立公司）於新聞內容加以報導內容
    ，且認前開報導內容係屬不實，且毀損自訴人之名譽，並聲請原審向三立公司調
    閱新聞帶為證等情為其主要論罪依據，惟查：
（一）人民有請願、訴願及訴訟之權，憲法第十六條固定有明文；惟關於訴訟救濟應
      循之審級、程序及相關要件，應由立法機關衡量訴訟之性質，以法律為正當合
      理之規定，有司法院大法官會議釋字第三九三號解釋可參。關於刑事訴訟程序
      ，吾國雖採公訴制度為原則，兼採自訴制度，犯罪之被害人得選擇提出告訴，
      經由檢察官實施偵查，如足認有犯罪嫌疑，由檢察官提起公訴，就被告犯罪事
      實負舉證責任；而如被害人欲利用自訴制度，實施其訴訟上之權利以請求救濟
      ，則因被告並無自證其無罪之義務，此時依刑事訴訟法第三百二十九條之立法
      意旨，即應由自訴人就被告涉嫌之犯罪事實負舉證責任，合先敘明。
（二）本件自訴人雖指稱：被告涉嫌前開誹謗犯行，有三立公司之新聞錄影帶可證，
      但經原審向三立公司函詢結果，因該公司之新聞播出帶係採循環使用，故並無
      該則新聞之播出帶可供參辦，且上開新聞內容係該公司記者依據台灣台北地方
      法院檢察署發言人、襄閱主任檢察官陳宏達訪談內容及該署提供之新聞稿，而
      單純引敘稿中文字所為之報導，並未加入任何代表該公司或該記者立場之言論
      等情，有三立公司於民國九十一年十月七日及同年十月十七日函各一份附卷可
      憑，且縱使三立公司報導關於自訴人之新聞內容確有不實，而無其他特別阻卻
      違法事由，惟被告是否成立誹謗罪，仍須基於該條保護言論自由之立法精神，
      確定行為人主觀上是否具有毀損名譽之惡意，資為判斷之依據，倘無積極之證
      據足資證明行為人有毀損他人名譽之惡意，即應推定行為人無惡意毀損他人名
      譽之犯意，已如前述。遑論本件被告僅係該公司之負責人，電視公司關於所報
      導新聞之處理，胥由監製及主播、撰稿主筆者負責取捨篩選及新聞內容，被告
      身為電視台之負責人，衡情應不可能親自處理或事先知悉每則新聞報導播出之
      內容，且自訴人復無法提供其他證據，以供證明被告主觀上確有毀損自訴人名
      譽之惡意，或客觀上有參與前揭新聞之處理播報過程，自不能僅憑其片面之指
      訴，而認被告涉有上開誹謗犯行。
（三）綜上所述，本件並無積極證據足資證明被告乙○○人涉有自訴人所指訴之犯行
      ，且自訴人亦未提出具體事證以供本院審認，自難僅憑其片面之詞，即為不利
      於被告之認定。本案自訴人既未盡其基本之舉證責任，揆諸前揭說明，應認被
      告犯罪嫌疑不足，而有刑事訴訟法第二百五十二條第十款之情形。依照首開說
      明，綜上，原審依法裁定駁回本件自訴，於法自無違誤。抗告人即自訴人提起
      抗告意旨，指稱原審未將自訴狀繕本送達被告，已違背法令云云。然查，受訴
      法院應將自訴狀繕本送達被告之規定，無非係要保障被告行使訴訟上防禦權之
      需要而設。因本件自訴有刑事訴訟法第二百五十二條至第二百五十四條之被告
      犯罪嫌疑顯有不足之情形，而經原審不經言詞辯論，逕以裁定駁回自訴在案。
      是以縱原審未將本件自訴狀繕本送達被告屬實，因本案未進入言詞辯論程序，
      被告訴訟上防禦權利不因此生何影響，自訴人殊不得越廚代庖，並據之為提起
      抗告之法律上理由。另查自訴人其他抗告意旨所稱洵係情緒之舒洩，無關案情
      之判定。綜上，抗告人砌詞恣意提起抗告，為無理由，應予駁回。
五、據上論斷，依刑事訴訟法第四百十二條，裁定如主文。
中    華    民    國      九十一    年      十二     月       五      日
                            臺灣高等法院刑事第九庭
                                審判長法  官  李  文  成
                                      法  官  官  有  明
                                      法  官  周  盈  文
右正本證明與原本無異。
不得抗告。
                                      書記官  余  姿  慧
中    華    民    國      九十一    年      十二     月       五      日
